臺灣臺北地方法院民事判決　　　　　　　99年度訴字第1847號
原　　　告　楊基中
被　　　告　林寶秀
訴訟代理人　簡泰正律師
複 代理 人　陳祥彬律師
當事人間債務人異議之訴事件，經本院於中華民國99年12月28日
言詞辯論終結，判決如下：
    主      文
原告之訴駁回。
訴訟費用由原告負擔。
    事實及理由
一、原告起訴主張：本院98年度司執字第17904 號清償債務強制
    執行事件，於民國99年3 月2 日所為更正分配表中，關於分
    配次序６所記載被告之票據債權新台幣（下同）1,000,000
    元部分，因被告並未將借款金錢交付債務人周孫豐，周孫豐
    簽發之本票僅係欲擔保另筆2,000,000 元之借款債權，被告
    對債務人周孫豐實無該筆1,000,000 元之債權存在，顯不得
    據此聲請強制執行。為此，爰依強制執行法第十四條之規定
    ，提起債務人異議之訴等語。並聲明：本院98年度司執字第
    17904 號清償債務強制執行事件，對債權人即被告債權金額
    1,000,000 元及利息155,342 元部分之強制執行程序應予撤
    銷。
二、被告則抗辯：
  (一)周孫豐於96年5 月2 日及97年1 月23日向其借款1,000, 000
    元及2,000,000 元，並簽發四紙本票為憑，嗣於97年3 月26
    日提供坐落臺北市○○區○○段二小段95地號土地及同小段
    2387建號建物為被告設定最高限額6,000,000 元之抵押權，
    並經登記在案。詎周孫豐屆期未清償全部借款債務，經被告
    提示本票後，仍未獲置理，被告遂實行抵押權，經本院以98
    年度司拍字第167 號裁定准予拍賣抵押物後，再以上開裁定
    為執行名義聲請強制執行，由本院以98年度司執字第84107
    號拍賣抵押物強制執行事件受理後，併入本院98年度司執字
    第17904 號清償債務強制執行事件併案執行。
  (二)本院98年度司執字第17904 號執行程序於99年1 月11日作成
    第一次分配表時，已載明被告之債權額為3,002,000 元（含
    聲請拍賣抵押物程序費用2,000 元），原告既未於分配期日
    即99年2 月25日前提出書狀聲明異議，亦未於分配期日到場
    為反對陳述，足見，原告對被告之債權額為3,002,000 元並
    不爭執，今卻又主張被告受分配之本金1,000,000 元及利息
    155,342 元部分之債權不存在，顯無理由。又原告僅為抵押
    物之受讓人，抵押債務人周孫豐對被告所提3,000,000 元之
    債權並未提出任何異議，而在本院98年度司拍字第167 號拍
    賣抵押物事件，原告與周孫豐亦未於收受陳述意見函後表示
    意見，今又否認被告其中1,000,000 元之票據債權，顯非可
    採。
  (三)再者，被告持有發票人周孫豐簽發之本票行使本票權利，並
    不以原因關係存在為前提，就取得本票之原因，亦無須負證
    明之責；且原告並非系爭本票之發票人，顯不得以周孫豐與
    執票人即被告間所存抗辯事由對抗被告。況被告係於96年5
    月2 日借款1,000,000 元與周孫豐，而由周孫豐於同日簽發
    本票作為還款之擔保，被告則交付同面額之支票用以交付借
    款金錢，該支票嗣由周孫豐提示兌現，故被告確已交付借款
    1,000,000 元予周孫豐。系爭1,000,000 元本票係由周孫豐
    於96年5 月12日簽發，而其餘2,000,000 元之借款係發生在
    97年1 月23日，則簽發在前之1,000,000 元本票不可能係為
    擔保發生在後之2,000,000 元借款債權；若該1,000,000 元
    本票係為擔保2,000,000 元之借款債權，周孫豐於97年1 月
    23日僅須再簽發面額1,000,000 元之本票作為擔保即已足，
    何須又另行簽發總額2,000,000 元之本票，顯見，周孫豐於
    96年5 月20日所簽發1,000,000 元之系爭本票與97年1 月23
    日2,000,000 元之借款債權並無任何相互擔保之關係，而係
    分屬二筆不同之債務，原告所述並不足採。
  (四)並聲明：原告之訴駁回。
三、經查，債務人周孫豐為擔保其對被告所負債務，而於97年3
    月26日以坐落臺北市○○區○○段二小段95地號土地及同小
    段2387建號建物，設定最高限額6,000,000 元之抵押權，約
    定擔保債權總類及範圍為周孫豐對被告現在及將來所負在抵
    押權設定契約書所定債權最高限額內之借款、票據之債務，
    債務清償期依照各個債務契約所定清償日期之抵押權予被告
    ，並辦妥設定登記在案；嗣被告於98年間以周孫豐向其借款
    3,000,000 元，屆清償期未獲清償為由實行抵押權，向本院
    聲請裁定拍賣抵押物，經本院於98年7 月20日以98年度司拍
    字第167 號裁定准許後，被告再於98年9 月15日以本院98年
    度司拍字第167 號確定裁定為執行名義，向本院聲請對前開
    房地為強制執行，所主張之執行債權額為3,000,000 元本金
    及利息，經本院以98年度司執字第84107 號拍賣抵押物強制
    執行事件受理後，於98年9 月21日併入本院98年度司執字第
    17904 號清償債務強制執行事件執行等節，業經本院依職權
    調閱本院98年度司執字第17904 號清償債務強制執行事件卷
    宗，查對無訛，復為兩造所不爭執，自堪信為真實。
四、原告主張因被告未實際交付借款金錢，故被告對周孫豐之票
    據債權1,000,000 元不存在，本院98年度司執字第17904 號
    清償債務強制執行事件，關於被告所執債權金額1,000,000
    元及利息155,342 元部分之強制執行程序應予撤銷等語。但
    為被告所否認，並以前開情詞置辯。是以，兩造爭執之重點
    首先在於：被告對周孫豐有無1,000,000 元之本票、借款債
    權？被告是否有將借款金錢1,000,000 元交付周孫豐？現析
    述如下：
  (一)依民法第四百七十四條第一項規定：「稱消費借貸者，謂當
    事人一方移轉金錢或其他代替物之所有權於他方，而約定他
    方以種類、品質、數量相同之物返還之契約」，蓋消費借貸
    通說認係要物契約，惟依88年4 月21日修正公布、89年5 月
    5 日施行前之原條文及第四百七十五條合併觀察，易使人誤
    為消費借貸為諾成契約，而以物之交付為其生效要件，為免
    疑義，本條規定遂於88年4 月21日予修正。次按本票為文義
    證券及無因證券，本票上權利係依本票文義而發生，與其基
    礎之原因關係各自獨立，本票上權利之行使不以其原因關係
    存在為前提，尚難因債權人執有債務人簽發或背書之本票，
    即得證明其所主張之原因關係存在。又，票據為無因證券，
    票據債權人就其取得票據之原因，固不負證明之責任，惟執
    票人如主張票據係發票人向其借款而簽發交付，而發票人抗
    辯未收受借款，消費借貸並未成立，則就借款已交付之事實
    ，自應由執票人負舉證責任（參照最高法院82年度台上字第
    3202號、89年度台上字第85號、89年度台上字第505 號、91
    年度台簡抗字第46號判決）。故主張消費借貸關係存在者，
    自應就業已踐行前揭要物行為乙節負舉證之責。
  (二)首先，原告已於本院99年9 月16日言詞辯論期日自陳：周孫
    豐於96年5 月2 日所簽發面額1,000,000 元之系爭本票（見
    本院卷第58頁本票影本），其原因關係為周孫豐向被告借款
    1,000,000 元還款之擔保等語甚詳（見本院卷第70頁筆錄）
    ，此節為原告所不爭者，故系爭本票簽發之原因關係為周孫
    豐與被告間消費借貸契約，應可認定。
  (三)又按執行名義無確定判決同一之效力者，於執行名義成立前
    ，如有債權不成立或消滅或妨礙債權人請求之事由發生，債
    務人亦得於強制執行程序終結前提起異議之訴，強制執行法
    第十四條第二項定有明文，該項之修正意旨，在於無實體上
    確定力之執行名義，因未經實體上權利存否之審查，債務人
    實無抗辯之機會，乃就此項執行名義成立前，所存實體上權
    利義務存否之爭執，許由債務人提起異議之訴，以謀救濟。
    即債務人就實體上權利義務之存否，在強制執行程序終結前
    ，尚得提起異議之訴。倘未於該強制執行程序終結前加以爭
    執，依該執行名義所為之強制執行程序始成為終局之執行，
    以求程序之安定。準此，得依此項規定提起異議之訴者，限
    於依非訟事件程序審查而許可對之強制執行之債務人，如准
    許拍賣抵押物、准許本票強制執行等可為終局執行名義之裁
    定所載之債務人（最高法院92年度台上字第2138號判決參照
    ）。如前三所為之說明，被告在本院98年度司執字第84107
    號拍賣抵押物強制執行事件所提出之執行名義為本院98年度
    司拍字第167 號拍賣抵押物裁定，茲既該裁定所載之債務人
    乃原告，則原告自得以抵押權擔保之債權不成立等事由，對
    執行債權人即被告提起債務人異議之訴。再者，原告起訴時
    業已否認被告有將借款金錢交付周孫豐之事實，則依前開說
    明，被告應就借款已交付之事實負舉證責任。
  (四)次查，原告對於被告抗辯其係交付周孫豐一紙由訴外人林授
    昌於96年5 月2 日所簽發、以臺灣土地銀行新店分行為付款
    人、票面金額為1,000,000 元、受款人為周孫豐、支票號碼
    CD0000000 號之支票，用以交付借款金錢乙節並未予以爭執
    。而觀諸被告所提支票上有由周孫豐註記「周孫豐96年5 月
    2 日收到」之文字，並於文字記載後方蓋用「周孫豐、林寶
    秀」之印文為憑（見本院卷第73頁所附之支票）；另查，上
    開支票之付款人臺灣土地銀行新店分行已於99年9 月27日函
    覆本院稱：「旨揭支票（票號CD0000000 ）發票人為林授昌
    …、支票存款帳號000000000000。該支票係於96年5 月2 日
    由受款人周孫豐背書後領取現款」等語，並檢附兌現後之支
    票正反面影本（見本院卷第78至79頁），顯見，支票受款人
    周孫豐確已將被告用以交付借款金錢之支票持之提示請求付
    款獲兌現，而收受被告所交付之借款1,000,000 元。準此，
    依被告提出之支票收據及臺灣土地銀行新店分行函文，已堪
    證明周孫豐確有向被告借款1,000,000 元，且被告已將借款
    金錢如數交付周孫豐，原告主張被告未實際交付借款金錢云
    云，委無足取。
  (五)雖原告又陳稱：上開票號CD0000000 號之支票是否係由周孫
    豐本人提領，係有疑問，而請求調查該1,000,000 元資金流
    向等語（見本院卷第97頁99年12月28日言詞辯論筆錄）。然
    查，被告已交付票號CD0000000 號之支票予周孫豐，由周孫
    豐提示兌現而獲付款之事實，業如前述，故被告已將借款金
    錢交付周孫豐，周孫豐對於該筆金錢已有實際上之管領力，
    堪認貸與標的物業已完成交付，至於周孫豐獲金錢之交付後
    ，如何管理使用處分該筆金錢，顯不影響被告確已將借款交
    付於周孫豐之效力；是以，被告與周孫豐間消費借貸契約因
    交付金錢而生效力，洵堪認定。
  (六)至於原告另陳稱被告與周孫豐間之借款債務成立於96年5 月
    2 日，而被告之最高限額抵押權則於97年3 月26日方設定登
    記完畢，故被告與周孫豐間1,000,000 元之借款債務非抵押
    權擔保之範圍等語（見本院卷第81頁）。但查：
  1.按稱最高限額抵押權者，謂債務人或第三人提供其不動產為
    擔保，就債權人對債務人一定範圍內之不特定債權，在最高
    限額內設定之抵押權，民法第八百八十一條之一第一項規定
    甚詳。又所謂最高限額之抵押契約，係指所有人提供抵押物
    ，與債權人訂立在一定金額之限度內，擔保現在已發生及將
    來可能發生之債權之抵押權設定契約而言。而所謂「現在」
    所負之借款等債務，應指設定抵押權時，已存在之債務而言
    ；亦即在設定抵押權前縱已存在之債務，而在設定抵押權時
    仍未清償，自亦屬於「現在」所負之債務（最高法院94年度
    台上字第54號判決參照）。
  2.據查，周孫豐為擔保其對被告所負債務，於97年3 月26日提
    供房地為被告設定最高限額6,000,000 元之抵押權，此為兩
    造所不爭執，而依他項權利證明書及抵押權設定契約書內容
    ，被告與周孫豐所約定之擔保債權總類及範圍記載：為債務
    人（即周孫豐）對抵押權人（即被告）現在及將來所負在抵
    押權設定契約書所定債權最高限額內之借款、票據之債務包
    括利息、遲延利息、違約金、對債權取得執行名義之費用、
    實行抵押權之費用所生之債權（見本院卷第59至60頁），是
    該最高限額抵押權所擔保之一定範圍內之債權，即為被告對
    周孫豐之借款及票據債權。又周孫豐於96年5 月2 日向被告
    借用1,000,000 元，雙方間存有1,000,000 元之借款債權債
    務關係，已於前各段論述甚詳，雖該借款債權發生於96年5
    月2 日，而最高限額抵押權則於97年3 月26日始設定登記，
    被告之借款債權屬於最高限額抵押權登記前已發生之債權，
    惟揆諸前揭說明，所謂周孫豐「現在」所負之借款債務，應
    當有包含設定抵押權時，依約定之法律關係已存在尚未獲清
    償之債務而言，故周孫豐為被告設定最高限額抵押權時，被
    告對伊之1,000,000 元借款債務既因尚未獲清償而仍存在，
    自不失為周孫豐對被告「現在」所負之借款債務，而為前述
    最高限額抵押權所擔保之範圍，在所約定最高限額範圍內，
    自應為抵押權效力所及。是以，原告謂被告對周孫豐之借款
    債權非最高限額抵押權所擔保之範圍等情，洵屬無據。
  (七)再者，原告於本院99年12月17日以呈報狀聲請向臺灣土地銀
    行調取被告與周孫豐間就借款2,000,000 元部分之資料及命
    被告提出已付款2,000,000 元之證據，以證明被告與周孫豐
    間有借款債權3,000,000 元之事實（見本院卷第87頁）。惟
    查，原告此部分調查證據方法與其所主張被告並未實際交付
    借款金錢1,000,000 元與周孫豐之待證事實已乏關聯性，加
    以，原告於本院99年12月28日言詞辯論期日又自承「對於其
    他2,000,000 元部分沒有爭執」等語（見本院卷第97頁筆錄
    所載），故此部分證據即無調查之必要，附此敘明。
五、綜上所述，綜觀兩造所提之證據方法及所為之陳述，堪認被
    告於96年5 月2 日有將借款金錢1,000,000 元交付周孫豐，
    被告對周孫豐有1,000,000 元之借款債權，且該1,000,000
    元借款債權屬周孫豐對被告現在所負之借款債務，為最高限
    額抵押權所擔保之債權範圍內。從而，原告依強制執行法第
    十四條規定提起債務人異議之訴，聲明求為撤銷本院98年度
    司執字第17904 號清償債務強制執行事件，對債權人即被告
    關於債權金額1,000,000 元及利息155,342 元部分之強制執
    行程序，為無理由，應予駁回。
六、本件為判決之基礎已臻明確，兩造其餘之陳述及所提其他證
    據，經本院斟酌後，認為均於判決之結果無影響，亦與本案
    之爭點無涉，自無庸逐一論述，併此敘明。
七、結論：原告之訴為無理由，並依民事訴訟法第七十八條，判
    決如主文。
中    華    民    國   100    年    1     月    21    日
                  民事第七庭    法  官  賴錦華
以上正本係照原本作成。
如對本判決上訴，須於判決送達後20日內向本院提出上訴狀。如
委任律師提起上訴者，應一併繳納上訴審裁判費。
中    華    民    國   100    年    1     月    21    日
                                書記官  沈世儒